【裁判字號】    99,訴,677
【裁判日期】    990720
【裁判案由】    塗銷所有權移轉登記
【裁判全文】
臺灣臺南地方法院民事判決               99年度訴字第677號
原      告  台新國際商業銀行股份有限公司
法定代理人  甲○○
訴訟代理人  丁○○
被      告  丙○○
被      告  乙○○
上列當事人間請求塗銷所有權移轉登記等事件，經本院於民國99
年7月6日言詞辯論終結，判決如下：
    主  文
被告丙○○與乙○○間於民國95年12月5日就坐落台南市○○段
第0000-0000地號土地、同段00000-000建號建物（門牌號碼：
台南市○○街105巷73號）之以買賣為登記原因所為之債權行為
及所有權移轉登記之物權行為，均應予撤銷。
被告乙○○應就前項不動產於95年12月5日以買賣為原因所為之
所有權登記予以塗銷，回復為被告丙○○名義。
訴訟費用新台幣陸仟伍佰元由被告連帶負擔。
    事實及理由
壹、程序方面：
一、按為訴訟標的之權利，其取得、設定、喪失或變更，依法應
    登記者，於起訴後，受訴法院得依當事人之聲請發給已起訴
    之證明，由當事人持向該管登記機關請求將訴訟繫屬之事實
    予以登記。訴訟終結後，當事人或利害關係人得聲請法院發
    給證明，持向該管登記機關請求塗銷該項登記，民事訴訟法
    第254條第5項定有明文。原告主張因被告丙○○、乙○○於
    民國95年12月5日就坐落台南市○○段0000-0000地號土地、
    台南市○○段00000-000建號即門牌號碼：台南市○○街105
    巷73號之建物（以下簡稱系爭不動產）於台南市台南地政事
    務所所為買賣之債權行為及95年12月5日所為所有權移轉之
    物權行為，均應予以撤銷，為避免於本件訴訟繫屬中，被告
    就系爭不動產為移轉或設定之行為，請求核發訴訟繫屬證明
    ，持之向地政機關辦理登記等語。經查：
（一）原告主張被告間移轉系爭不動產所有權之債權行為與物權
      行為，其有害原告之債權等事實，業據其提出現金卡約定
      書、申請書、催收帳卡查詢、土地登記謄本、建物登記謄
      本、異動索引電子謄本等件為證。法院審酌原告提出之上
      開證物，可認定被告丙○○積欠原告債務，被告丙○○將
      系爭不動產所有權移轉予被告乙○○，有害原告債權之追
      償。
（二）本件原告先位聲明依據民法第87條第2項規定，認被告間
      移轉不動產之行為，乃係以買賣之名義而達成贈與之目的
      ，故被告間實為贈與之行為，其目的顯係為妨害債權之行
      使而有害於原告之債權，原告自得依民法第244條第1項之
      規定，聲請法院撤銷之，並依同條第4項聲請命被告回復
      原狀為塗銷登記之行為。另備位聲明依據民法第244條第2
      項規定，行使債權人之撤銷權，訴請撤銷被告間就系爭不
      動產所為之債權行為與物權行為，並塗銷被告丙○○以買
      賣為登記原因所為之所有權移轉登記，回復為被告丙○○
      所有。參諸原告上開主張，為避免被告於本件訴訟繫屬中
      ，就系爭不動產為得喪變更之法律行為，致影響原告債權
      受清償之權利，原告自得依民事訴訟法第254條第5項規定
      ，請求本院核發訴訟繫屬證明，以持之向地政機關辦理登
      記。本院已據此核發起訴證明書予原告，並於民國99年6
      月3日送達原告收執，此有卷附之起訴證明書與送達證書
      ，在卷可稽，先予敘明。
二、本件被告丙○○、乙○○經合法通知，未於言詞辯論期日到
    場，核無民事訴訟法第386條所列各款情形，爰依原告之聲
    請，由其一造辯論而為判決。
貳、實體方面：
一、原告主張：
（一）被告丙○○於民國93年12月向原告申請卡號000000000000
      0000之現金卡使用，詎被告丙○○至99年4月22日止，消
      費記帳尚餘新台幣（下同）597,422元（內含消費本金新
      台幣358,380元、利息239,042元）未按期給付，目前已逾
      期達1,118天。被告丙○○於95年12月18日在本行帳款即
      開始逾期，而其所有權移轉登記時間點為95年12月5日，
      且受轉讓人乙○○為其家人，故顯有脫產之嫌疑，被告間
      為避免被告丙○○因債務問題，導致其不動產持分遭各債
      權銀行強制執行，竟於95年12月5日將該系爭不動產完成
      移轉登記，此由查該筆不動產已設有抵押權，而買賣之後
      ，其抵押權並無塗銷又無債務人之變更，顯不符合一般交
      易慣例，足證被告間移轉不動產之行為，乃係虛偽意思表
      示，隱藏贈與之目的，被告等實係以買賣之名義而達成贈
      與之目的，故被告間實為贈與之行為，其目的顯係為妨害
      債權之行使而有害於原告之債權，依民法第87條第2項之
      規定，應適用關於贈與行為之規定，原告自得依民法第
      244條第1項之規定，聲請法院撤銷之，並依同條第4項聲
      請命被告回復原狀為塗銷登記之行為。
（二）關於先位之訴：
    1.按當事人主張有利於己之事實者，就其事實有舉證之責任
      。但法律別有規定，或依其情形顯失公平者，不在此限，
      民訴法第277條定有明文；又確認法律關係不存在之訴，
      如原告僅否認被告於訴訟前所主張法律關係成立原因之事
      實，以求法律關係不成立之確認，應由被告就法律關係存
      在或法律關係成立原因之事實，負舉證之責（最高法院42
      年度台上字第170號、20年上字第709號判例意旨參照）。
      故按上開判例要旨所示，原告否認系爭買賣行為事實存在
      ，自應由被告二人就其主張之買賣關係存在之積極事實（
      如合理對價關係、資金來源及來往記錄等，是否符合買賣
      之要件），負舉證責任。
    2.又債務人所有之財產除對於特定債權人設有擔保物權外，
      應為一切債務之總擔保，倘債務人財產已不足清償一切債
      務時，而竟將財產惡意脫產他人，且非用以清償具有優先
      受償權之債務，對於普通債權人甚不公平，即難謂無詐害
      行為 (最高法院78年度台上字第1583號判決意旨參照)，
      今被告將其所有之系爭不動產以贈與之實移轉登記為其家
      人即被告乙○○所有，顯為有害及債權之行為。
    3.再所謂有害於債權，係指債務人所為之無償行為，致其責
      任財產減少，使債權處於不能或難於獲得清償之狀態，亦
      即指消極財產之總額超過積極財產之總額而言。按債權人
      撤銷權之成立，於無償行為，只須有客觀要件，即一、須
      有債務人之無償行為，二、須其行為有害於債權即可，而
      所謂有害於債權謂減少債務人之一般財產，而致不能滿足
      債權人，如此債務人之資產狀態，謂之無資力，如何謂之
      無資力，通說見解認為於有害行為時，以債務人之財產不
      足滿足一般債權人之事實為必要。而認定債務人有無資力
      係以債務人自認其無資力，或停止支付事實皆可為證明方
      法，又有害於債權之事實，須債務人行為與無資力之發生
      有相當因果關係，債權人行使撤銷權時，須債務人在無資
      力之狀態。故債務人即被告丙○○之行為明顯符合上述情
      形。
    4.另按當事人主張有利於己之事實者，就其事實有舉證之責
      任。但法律別有規定，或依其情形顯失公平者，不在此限
      ，民訴法第277條定有明文；被告若主張此買賣關係並非
      隱藏贈與目的，應就買賣關係存在及成立原因之事實，負
      舉證之責 (最高法院42年度台上字第170號、20年上字第
      709號判例意旨參照)。故按上開判例要旨所示，原告否認
      系爭買賣行為事實存在，自應由被告二人就其主張之買賣
      關係存在之積極事實 (如合理對價關係、資金來源及來往
      記錄等，是否符合買賣之要件)，負舉證責任。此乃就接
      近證據之難易言，雙方當事人對於買賣是否虛偽之事實，
      應由何方為舉證較易之情形，其舉證責任分配由較易舉證
      之當事人負擔，自較符合正義公平之原則，而被告二人間
      之買賣原因事實、資金來源及流向均由被告二人所掌握，
      因此被告二人自始即接近及持有該財務資料，自應由被告
      二人舉證較諸原告為合理且簡單，再者私人者之買賣或借
      貸，未如金融機構，幾無審核、徵信、估價及監督機制，
      故利用以債作價而逃避債權人藉由強制執行滿足債權者，
      時有所聞，況且本件乙○○係為丙○○之家人，被告丙○
      ○對原告負有借款債務，於可能將受強制執行之敏感時間
      ，將系爭不動產以買賣為原因而移轉所有權登記予被告乙
      ○○，就此親等間之買賣關係是否屬真實及是否隱含贈與
      之目的，相較於一般第三人買賣，自應受較嚴格之檢驗。
（三）關於備位之訴：
    1.縱前述先位聲明不成立，請鈞院依原告備位聲明審酌如後
      ：按民法第244條第2項之規定，債權人得聲請法院撤銷之
      ，故除請鈞院命其提出合理買賣價金、買賣資金來源、買
      賣價金流向明細等證明買賣事實外。另債務人丙○○於負
      債期間曾求助於其家人，故被告乙○○對債務人丙○○之
      財務狀況應無不知情之道理，而債務人仍居住於該系爭不
      動產，且抵押權債務人設定仍為丙○○，此有違一般交易
      慣例之事實亦可窺知買受人並無所有之意思，而移轉時點
      又為丙○○債務逾期履行困難之後，其移轉之意圖乃為脫
      產以避免遭債權人強制執行至為明顯，故難謂債務人與買
      受人雙方無脫產之惡意。
    2.綜上所述，按民法第244條第2項之受益人明知有損害於債
      權人之權利者，該主觀要件之舉證須參酌客觀事實以為認
      定。實務上乃針對該買賣雙方所約定之價金是否顯不相當
      、債務人是否確實收受買賣價金（即資金流程）、買受人
      是否知悉債務人對金融機構負有債務且逾期未清償、土地
      登記謄本上所載之負擔之義務人（如：抵押權人）為誰、
      系爭買賣關係成立時點是否在債務人發生逾期不清償債務
      而陷於無資力之後或有無緊密相臨、債務人逾期不清償債
      務之時間長度等相關事實，以作為認定買賣雙方係通謀虛
      偽意思表示，或買受人係明知該買賣行為有損害於金融機
      構之證據及依據，故基於以上事實足證被告之所有權移轉
      行為顯係有害原告之債權。
（四）爰求為判決：
    1.先位聲明：
     (1)被告丙○○、乙○○就坐落台南市○○段0000-0000地號
       土地、同段台南市○○段00000-000建號（門牌號碼：台
       南市○○街105巷73號）之不動產於地政事務所所為買賣
       之債權行為及95年12月5日所為所有權移轉之物權行為，
       均應予以撤銷。
     (2)被告乙○○應就上開不動產於95年12月5日以買賣為原因
       所為之所有權登記予以塗銷，回復為被告丙○○名義。
    2.備位聲明：
      (1)被告間就上開不動產之所有權持分之買賣債權行為及移
        轉所有權之物權行為均應予撤銷。
      (2)被告乙○○就上開不動產之所有權移轉登記應塗銷，回
        復登記為丙○○所有。
    3.訴訟費用由被告等連帶負擔。
二、被告丙○○、乙○○均未於言詞辯論期日到場，亦未提出書
    狀作何聲明或陳述。
三、得心證之理由：
（一）原告起訴主張被告丙○○於93年12月間向原告申請現金卡
      使用，惟自95年12月18日起開始逾期清償，迄至99年4月
      22日止積欠消費款597,422元，詎丙○○為脫免伊財產遭
      原告聲請強制執行取償，遂於95年11月24日與被告乙○○
      就系爭不動產以買賣之名義而達成贈與之目的，故被告間
      實為贈與之行為，其目的顯係為妨害債權之行使而有害於
      原告之債權，原告自得依民法第244條第1項之規定，聲請
      法院撤銷之，並依同條第4項聲請命被告回復原狀為塗銷
      登記之行為等語。被告丙○○、乙○○均未於言詞辯論期
      日到場，亦未提出書狀作何聲明或陳述。
（二）查原告主張上開事實，業據提出提出台新銀行現金卡會員
      約定條款影本、台新銀行現金卡申請書、催收帳款查詢、
      台南市台南地政事務所異動索引、土地登記第二類謄本、
      建物登記第二類謄本各一件為證（見本院卷第10-17頁）
      。而被告丙○○、乙○○於95年12月5日向台南市台南地
      政事務所申請系爭不動產之所有權利轉登記，謂被告間於
      95年11月24日以系爭土地1,017,500元、系爭建物222,300
      元之價格，成立買賣契約，地政事務所已依其申請完成所
      有權移轉登記等情，此經本院依職權向台南市台南地政事
      務所調閱系爭不動產之申請書及其附件可憑（見本院卷第
      32-44頁）。又被告二人對於原告主張之事實，嗣已於99
      年6月7日，收受起訴狀繕本及言詞辯論通知書，此有本院
      送達證書2紙在卷足稽，堪認被告已於相當時期受合法之
      通知，然被告對於原告主張之事實，已於相當時期受合法
      之通知，而於言詞辯論期日不到場，亦未提出準備書狀或
      證據資料爭執前揭原告主張之事實，依民事訴訟法第280
      條第3項準用第1項規定，視同自認。再者，虛偽意思表示
      ，隱藏他項法律行為者，適用關於該項法律行為之規定，
      民法第87條第2項定有明文。又財產之移動，具有左列各
      款情形之一者，以贈與論，依本法規定，課徵贈與稅：…
      …二親等以內親屬間財產之買賣。但能提出已支付價款
      之確實證明，且該已支付之價款非由出賣人貸與或提供擔
      保向他人借得者，不在此限。遺產及贈與稅法第5條第6款
      定有明文。經查，被告丙○○、乙○○係兄弟，為二親等
      以內親屬，此有被告二人身份證影本、戶籍謄本在卷可按
      ；被告丙○○辦理本件所有權移轉登記時，業於95年12月
      5日繳清贈與稅稅款5,192元，亦有財政部臺灣省南區國稅
      局贈與稅繳清證明書一紙在卷可稽（見本院卷第41頁）。
      揆諸上開遺產及贈與稅法之規定，足見，被告乙○○就系
      爭不動產之買賣，應未能提出已支付價款之確實證明，方
      才繳納贈與稅稅款。綜合上開證據資料，自堪信原告主張
      被告間就系爭不動產買賣契約係以買賣之名義而達成贈與
      之目的等情為真實。從而，被告丙○○於95年11月24日將
      系爭不動產以買賣為原因，並於95年12月5日辦理所有權
      移轉登記予被告乙○○，被告間該項虛偽買賣行為以買賣
      之名義而達成贈與之目的，該虛偽買賣行為所隱藏之贈與
      行為，並不因之而無效，仍應適用關於贈與之規定，而為
      無償行為。
（三）再按債務人所為之無償行為，有害及債權者，債權人得聲
      請法院撤銷之。債權人依第1項或第2項之規定聲請法院撤
      銷時，得並聲請命受益人或轉得人回復原狀。但轉得人於
      轉得時不知有撤銷原因者，不在此限。民法第244條第1項
      、第4項前段定有明文；又上開撤銷權之效力，不特及於
      債權行為，即物權行為亦無例外，最高法院48年度台上字
      第1750號著有判例要旨足資參照。查被告丙○○前於93年
      12月間向原告申請現金卡使用，迄至99年4月22日止，尚
      積欠原告597,422元無力清償，已如前述，是被告丙○○
      對於原告之欠款應負清償之責，則被告丙○○、乙○○間
      上揭虛偽買賣所隱藏之贈與行為，自屬有害原告之債權，
      原告訴請撤銷被告間無償之贈與債權行為及移轉所有權之
      物權行為，依前開規定及判例要旨所示，自屬有據，應予
      准許，並聲請命被告乙○○回復原狀，塗銷所有權移轉登
      記，回復為被告丙○○名義，即有理由，應予准許。
（四）又本件原告先位之訴既有理由，原告備位之訴即無審酌之
      必要，併此敘明。
（五）從而，原告主張被告丙○○、乙○○於95年11月24日就系
      爭不動產所為之買賣合意，既屬以買賣之名義而達成贈與
      之目的，依民法第87條第2項規定，該虛偽買賣行為所隱
      藏之贈與行為，並不因之而無效，仍應適用關於贈與之規
      定，並依民法244條第1、4項規定，以先位聲明求為被告
      丙○○與乙○○就系爭不動產之以買賣為登記原因所為之
      債權行為及所有權移轉登記之物權行為，均應予撤銷，及
      命被告乙○○回復原狀，為有理由，應予准許，爰判決如
      主文第一、二項所示。
四、本件依民事訴訟法87條第1項確定訴訟費用額（即裁判費
    6,500元）如主文第3項所示。
五、據上論結，本件原告先位之訴為有理由，依民事訴訟法第
    385條第1項前段、第78條、第85條第2項、第87條，判決如
    主文。
中    華    民    國    99    年    7     月    20    日
                  民事第二庭    法  官  張麗娟
以上正本係照原本作成。
如不服本判決，應於送達後廿日內，向本院提出上訴狀並表明上
訴理由，如於本判決宣示後送達前提起上訴者，應於判決送達後
廿日內補提上訴理由書（須附繕本）。如委任律師提起上訴者，
應一併繳納上訴裁判費。
中    華    民    國    99    年    7     月    20    日
                                書記官  楊宗倫

司法院資訊處製作；財團法人民間司法改革基金會備份。
